【裁判字號】    94,家上,154
【裁判日期】    950510
【裁判案由】    離婚無效
【裁判全文】
臺灣高等法院臺中分院民事判決  94年度家上字第154號
上  訴  人  乙○○
訴訟代理人  李清輝律師
            張貴閔律師
複  代理人  甲○○
被  上訴人  丁○○（原名楊淑華）
訴訟代理人  何志揚律師
複  代理人  賴麗卿
上列當事人間請求確認婚姻關係存在事件，上訴人對於中華民國
94年8月19日臺灣彰化地方法院93年度婚字第528案號第一審判決
提起上訴，本院於95年4月26日言詞辯論終結，判決如下：
    主  文
原判決關於本訴部分廢棄。
確認兩造之婚姻關係存在。
第一審關於本訴部分及第二審訴訟費用均由被上訴人負擔。
    事  實
一、本件上訴人於原審起訴時主張兩造於民國（下同）93年7月
    28日協議離婚，因證人未在場見聞兩造離婚之事實而離婚為
    無效，兩造婚姻關係仍存在，而提起離婚無效之訴，經本院
    行使闡明權後，上訴人為訴之變更，其上訴之聲明變更為確
    認兩造婚姻關係存在，查上訴人提起本訴原雖主張請求判決
    離婚無效，然其目的即在確認兩造婚姻關係仍存在，嗣後變
    更如上聲明，其請求之基礎事實同一，依民事訴訟法第255
    條第1項第2款、第446條第1項規定，被上訴人雖表示不同意
    ，仍應予准許，合先敘明。
二、上訴人起訴主張：兩造於93年7月28日下午，在被上訴人原
    已準備好之離婚協議書上簽名，終止婚姻關係。惟上訴人於
    離婚協議書簽名時，證人欄均已簽名蓋章，當時上訴人與被
    上訴人在三張協議書上簽名時，證人欄係以複寫之方式為之
    ，且兩位證人均為兩造所不認識，而兩造於簽署離婚協議書
    時，二位證人均不在場，且其上離婚條件係被上訴人到戶政
    事務所才書寫，在未寫離婚條件之前，二位證人已在其上簽
    名蓋章，況其中證人黃曾雪慧於當時已罹患中風病症，無法
    到場見證，因而據此否認離婚之效力，請求判決兩造之離婚
    無效等語（於二審變更為確認兩造之婚姻關係存在之訴）。
    對反訴答辯之聲明：駁回被上訴人之反訴。
三、被上訴人則以：二位證人確實知悉兩造離婚之真意，且係於
    兩造離婚條件協議完成後才在協議書上簽名蓋章，雖二位證
    人之簽名係以複寫方式為之，但其印文及簽名均屬真正等語
    置辯。答辯之聲明：請求駁回上訴人之訴。又以遭上訴人不
    堪同居之虐待及兩造婚姻有難以維持之重大事由，依民法第
    1052條第1項第3款及同條第2項規定反訴請求判決准予離婚
    ，並請求將兩造所生子女洪國敏權利義務之行使或負擔由被
    上訴人任之。
四、原審經審酌兩造提出之攻擊防禦方法後，本訴部分判決駁回
    上訴人之訴。反訴部分則以兩造間既已因兩願離婚而使婚姻
    關係消滅，則被上訴人提起離婚之訴，欠缺權利保護必要，
    亦判決駁回之。上訴人對原審判決關於其敗訴部分不服提起
    上訴，於本院訴之聲明：(一)原判決關於其敗訴部分廢棄。(二)
    確認兩造間婚姻關係存在；(三)訴訟費用由被上訴人負擔。被
    上訴人於本院答辯聲明為：(一)上訴人之上訴駁回；(二)上訴費
    用由上訴人負擔。（被上訴人於原審反訴請求離婚之敗訴部
    分，未據聲明不服）。
五、上訴人主張兩造於93年7月28日下午簽訂兩願離婚協議書，
    終止婚姻關係，並在彰化縣溪湖鎮戶政事務所辦理離婚登記
    。惟上訴人於離婚協議書簽名時，兩造所不認識之證人丙○
    ○及黃曾雪慧欄均已簽名蓋章，當時上訴人與被上訴人在三
    張協議書上簽名時，證人欄係以複寫之方式為之，且其上離
    婚條件係被上訴人到上開戶政事務所內才書寫，在未寫妥離
    婚條件之前，上開二位證人已在其上簽名蓋章等情，業據上
    訴人提出離婚協議書、離婚登記申請書、戶籍謄本各一紙在
    卷可稽，被上訴人對離婚協議書等件之真正不爭執，堪信為
    真實。
六、被上訴人雖以二位證人確實知悉兩造離婚之真意，且係於兩
    造離婚條件協議完成後才在協議書上簽名蓋章，前開二位證
    人之簽名雖係以複寫方式為之，但其印文及簽名均屬真正，
    確符合離婚證人之要件等語置辯。惟查：
    (一)系爭離婚協議書之證人有丙○○及黃曾雪慧二人，其中黃
      曾雪慧（已於93年11月23日死亡）於93年7月29日至財團
      法人彰化基督教醫院急診入院，彰化基督教醫院函覆表示
      ：「病患黃曾雪慧，身分證字號：Ｚ000000000，為68歲女
      性，因腦部病史，長期臥床；為糖尿病患者並有右側髖關
      節置換之病史。…」，此有該院94年3月23日94彰基院字
      第9403039號函附卷可稽（見原審卷第187頁），依經驗法
      則可知，系爭離婚協議書證人黃曾雪慧必須長期臥床，則
      其應已喪失行動能力，何能自其彰化縣福興鄉至彰化縣溪
      湖鎮之戶政事務所為離婚見證？且證人黃曾雪慧於93年7
      月29日入院，嗣於約4個月後之93年11月23日死亡，有其
      戶籍謄本附卷可稽（見原審卷第154頁），足徵證人黃曾
      雪慧於入院前一日之93年7月28日不可能遠行至彰化縣溪
      湖鎮之戶政事務所見證兩造離婚之事實。
    (二)依康合診所函復原法院略稱：證人黃曾雪慧於91年10月29
      日初診，主訴於89年3月15日因腦中風造成右邊肢體偏癱
      ，想藉由復健增加行動力，但不幸於91年11月18日跌倒，
      造成右側股骨骨折，手術後進行復健，但於92年5月15日
      再次中風，退步到無法起身端坐，斷續復健至93年6月1日
      後未再來門診等情，此有被上訴人所不爭之康合診所94年
      4 月20日函一件附卷可稽（見原審卷第182頁），顯見黃
      曾雪慧因腦中風不良於行相當嚴重。又系爭離婚協議書證
      人黃曾雪慧於93年7月29日至彰化基督教醫院急診入院，
      依據本院向財團法人彰化基督教醫院調取之黃曾雪慧病歷
      資料顯示，彰化基督教醫院護理記錄17時30分：「、、、
      此次因S.O.B.全身weak，及解血便一個禮拜了、、、」（
      見財團法人彰化基督教醫院護理記錄93年7月29日PORGRES
      S NOTE欄第三行末）「F2吐血、便血，F3發燒，F4導尿管
      照護需求，F5皮膚完整性受損。」（同上之護理記錄FOCU
      S欄第四行）「護理問題F1輸血的照護需求，F2吐血、便
      血，F3發燒，F4導尿管照護需求，F5皮膚完整性受損。」
      （見財團法人彰化基督教醫院護理計劃護理問題欄）是黃
      曾雪慧於93年7月29日當日，有吐血、便血，發燒，皮膚
      完整性受損症狀，並有輸血的照顧需求及導尿管照護需求
      ，且已解血便一個禮拜，黃曾雪慧身體狀況已虛弱至此，
      何能於前一日至彰化縣溪湖鎮戶政事務所為離婚見證，且
      依經驗法則，一位已解血一個禮拜並患有高血壓、糖尿病
      等慢性病患者，豈有至另一鄉鎮並進入戶政事務所內為離
      婚見證之行動能力？是上訴人主張協議離婚當日，證人黃
      曾雪慧未到場見聞兩造確有離婚真意，僅事先蓋妥離婚協
      議書，由另一證人丙○○帶來交付被上訴人之事實，非不
      可採。
    (三)本件離婚協議書之條件諸如子女監護權歸屬及探視權、財
      產之確定及認別等內容，為兩造在彰化縣溪湖鎮戶政事務
      所內所書寫，此為兩造不爭之事實，而被上訴人所述上開
      證人究在前述戶政事務所裡面或外面簽名，前後陳述不一
      。被上訴人於原審稱：「當時協議書上的證人有帶複寫紙
      及原子筆，因為他們說他們以前處理都這樣，避免一次要
      簽三張，浪費時間，一男黃正彬約三十幾歲，壹佰七十多
      公分，壯壯的，沒有戴眼鏡，另外壹個女生黃曾雪慧是黃
      正彬的母親，瘦小，他身體不好，由黃正彬攙扶著走路，
      他們二人有問我是否真要離婚，我表示確定要離婚，當時
      原告還沒有來，我們聊了一會兒原告就來了，我們就進去
      戶政事務所填寫離婚協議…」等語（見原審卷第119頁第7
      行），被上訴人本人顯係稱上開二位證人當時係進入彰化
      縣溪湖鎮戶政事務所內始在離婚協議書簽名，惟於本院審
      理時，則稱證人係在上開戶政事務所外面簽好協議書，始
      進去戶政事務所內辦理，此觀被上訴人訴訟代理人稱：「
      雙方在戶政事務所，先在外面寫好才去辦，對造請求傳訊
      戶籍人員到院一點意義也沒有。」等語（見本院卷第76頁
      背面第14行），則陳稱係在戶政事務所外面簽名寫妥，由
      是觀之，究證人在戶政事務所外面或裡面簽名，前後陳述
      不一，且在離婚協議書上有關子女監護權及探視權歸屬、
      財產之確定及認別等條件未進入上開戶政事務所內協議後
      完全書妥前，證人如何能在空白之協議離婚書上簽名？證
      人先在空白之離婚書上簽名，未知悉兩造確有離婚真意，
      自有未合；況證人黃曾雪慧重病長期臥床，無法到場見證
      ，有如前述，足證上訴人主張兩願離婚未具效力為真實。
      雖被上訴人嗣改稱：「…戶政事務所是一個櫃台另有一個
      桌子，證人有進來沒有錯，但問題是戶籍人員在登記這邊
      ，證人是在進來門口這邊書寫，戶籍人員不會看到證人書
      寫狀況，而戶籍人員在辦理離婚登記時，只會問兩造是否
      要離婚及核對雙方身分證件，不會去問證人。」等語，因
      被上訴人前後所述不符，且否認傳訊戶政事務所承辦人員
      之必要，自不可採。
    (四)再從協議離婚書之一次簽名或分次簽名情形審視，前開協
      議離婚書三份係兩造按每份分別簽名，惟證人丙○○及黃
      曾雪慧在協議離婚書上係以複寫方式一次簽名完畢，為兩
      造不爭之事實，而被上訴人亦自承前揭證人係以花費三千
      元代價找來而取得印妥之協議離婚書（見原審卷第116頁
      第11行），嗣後兩造在戶政事務所內書寫離婚書第5、6條
      之內容等語，倘協議離婚書係先經兩造議妥離婚條件後而
      就三份逐張由兩造簽名，嗣後由證人簽名時亦必就三份逐
      張簽名，何以證人係以一次複寫三份為之？顯不合常情，
      足徵協議離婚書上證人事先簽妥後，僅由一人帶至現場，
      在彰化縣溪湖鎮戶政事務所外面交付被上訴人後離去，而
      證人黃曾雪慧未曾到場見聞兩造確有離婚事實，應可認定
      。
    (五)按離婚之證人需對離婚之協議現場聞見，本件系爭離婚協
      議書之證人黃曾雪慧於93年7月29日急診入院時身體狀況
      已極為虛弱，且其係慢性病患者，需長期臥床，其後急診
      入院前應已無行動能力，更無法前往另一鄉鎮之戶政事務
      所為離婚之見證。證人黃曾雪慧既無法於離婚協議現場聞
      見離婚當事人離婚之真意，則本件離婚之法定要件並未完
      備，從而上訴人主張本件離婚應屬無效，兩造間婚姻關係
      仍屬存在，於法有據。
七、雖被上訴人抗辯稱：兩造協議離婚之證人黃曾雪慧係於93
    年7月29日才住院治療，而兩造係於93年7月28日協議離婚，
    是證人黃曾雪慧仍有可能至現場見證兩造離婚，且彰化基督
    教醫院函文所載黃曾雪慧長期臥床乃指93年7月29日至8月5
    日及93年8月8日因肺部病史入院至93年8月21日轉慢性病房
    照護之事實等語。惟查：
    (一)黃曾雪慧於93年7月29日至彰化基督教醫院急診入院，依
      據彰化基督教醫院護理記錄記載黃曾雪慧當日入院情形「
      、、、此次因S.O.B.全身weak，及解血便一個禮拜了，而
      入EIR求治、、、、、、、因常期bed rest，尾骨有3×
      5 ×0.2㎝右hip二處上方3×2㎝破皮。右hip下方4×3×2
      ㎝深有pus.、、、」（見本院調取之上開附件），觀此文
      意可知93年7月29日當時，黃曾雪慧已因常期臥床，致尾
      骨有3×5×0.2㎝、右臀部二處上方3×2㎝破皮，右臀
      部下方4×3×2深有化膿，皮膚完整性受損嚴重。參以黃
      曾雪慧入院當日，已有吐血、便血，發燒情形，並有輸血
      的照顧需求及導尿管照護需求，且已解血便一個禮拜等情
      狀判斷，證人黃曾雪慧身體健康不良情形，已有一段時日
      。
    (二)由上開護理記錄記載，亦可知黃曾雪慧於93年7月29日以
      前已因病而長期臥床，故被上訴人辯稱上開彰化基督教醫
      院函（原審卷181頁）所載黃曾雪慧長期臥床乃指93年7月
      29日至8月5日及93年8月8日因肺部病史入院至93年8月21
      日轉慢性病房照護之事實等語，即非可採。
    (三)證人黃曾雪慧於93年7月29日入院急診時，身體狀況已極
      為孱弱，且又因長期臥床致皮膚完整性受損嚴重，在有多
      處傷口並已化膿之情況下，實不可能任意走動。衡諸常情
      ，不可能於前一日從其彰化縣福興鄉○○村○○路○段332
      之1號住處至溪湖鎮戶政事務所為兩造離婚之見證人，故
      上訴人主張黃曾雪慧未至離婚協議現場聞見離婚當事人之
      離婚真意，應堪採信。
八、另按當事人主張有利於己之事實者，就其事實有舉證之責任
    ，民事訴訟法第277條前段定有明文。又依舉證責任分配法
    則，應由主張積極事實存在之人負舉證證明之責任。本件兩
    造雖係辦妥離婚登記，本得認其兩造之婚姻關係業已消滅，
    然一方若主張該離婚並未符合法定離婚要件，婚姻關係仍有
    效存在時，非不得提起確認之訴，以為確認。上訴人既已舉
    證系爭離婚協議書證人黃曾雪慧長期重病，有前揭彰化基督
    教醫院函及護理記錄記可稽，被上訴人亦不否認前揭二位證
    人所簽名之離婚協議書係其花三千元代價所取得，且依其陳
    述究證人係在戶政事務所裡面或外面簽名，游移不定，足認
    證人黃曾雪慧當時無法親自到場見聞而為簽名之事實，既經
    上訴人提出上述反證證明，被上訴人主張確有證人二人在場
    見證時，依舉證責任轉換原則，自應由被上訴人就證人是否
    確實在場見聞之事實負舉證之責任。被上訴人無法證明兩造
    之離婚協議，確係經上開二位證人到場見聞或知悉後為見證
    ，則系爭離婚協議顯與民法第1050條規定之兩願離婚要件有
    所未合。本件被上訴人既未能另舉積極事實證明，且經本院
    函請警局查訪上開證人下落均不知去向而未果，及調閱證人
    丙○○等人稅籍資料亦無法查得其去向，自應認上訴人之主
    張為真實。
九、按兩願離婚應以書面為之，有二人以上證人之簽名並應向戶
    政機關為離婚之登記，民法第1050條定有明文。次按證人在
    兩願離婚之證書上簽名，固無須於該證書作成時同時為之（
    最高法院42年台上字第1001號判例），惟既稱證人，自須對
    於離婚之協議在場聞見，或知悉當事人間有離婚之協議，始
    足當之。如配偶之一方持協議離婚書向證人請求簽名時，他
    方尚未表示同意離婚，證人自不知他方之意思，即不能證明
    雙方已有離婚之協議。是證人縱已簽名，仍不能謂已備法定
    要件而生離婚之效力（最高法院69年度第十次民事庭會議決
    議(二)參見）。兩願離婚書證上應有證人之簽名，其目的在確
    保當事人之真意，防止非基於自由意思之離婚，證人雖不限
    於與當事人相熟識，亦不限於協議離婚時在場，然究難謂非
    親見或親聞當事人確有離婚真意之人亦得為證人（最高法院
    28年上字第353號、68年台上字第3792號判例參照），該離
    婚協議書上之證人，倘確未親見或親聞雙方當事人確有離婚
    之真意，揆諸前開說明自難認雙方之協議離婚已具備法定要
    件。本件兩造雖已於93年7月28日辦妥離婚登記，惟系爭離
    婚協議書上證人黃曾雪慧於93年7月29日至財團法人彰化基
    督教醫院急診入院，當日黃曾雪慧身體狀況已甚為虛弱，不
    可能於前一日至溪湖鎮戶政事務所為離婚見證，證人黃曾雪
    慧確未於離婚協議現場聞見離婚兩造當事人之離婚真意，則
    本件離婚法定要件並未完備，離婚應屬無效，則兩造間婚姻
    關係仍屬存在。
十、綜上所述，上訴人主張證人黃曾雪慧確未於離婚協議現場聞
    見離婚兩造離婚之真意，離婚應屬無效為可採，被上訴人抗
    辯為無可取。從而，上訴人本於離婚法定要件並未完備，離
    婚應屬無效，請求確認兩造間婚姻關係仍存在，為有理由，
    應予准許。原審就本訴部分為上訴人敗訴之判決，尚有未洽
    。上訴意旨指摘原判決不當，求予廢棄改判，為有理由。爰
    由本院予以廢棄改判，如主文第二項所示。
十一本件判決之基礎已臻明確，兩造其餘攻擊防禦方法並不影響判
  決之結果，自毋庸一一論述，附此敘明。
十二據上論結，本件上訴為有理由，依民事訴訟法第450條、第78
  條，判決如主文。
中    華    民    國    95    年    5     月    10    日
                        家事法庭審判長法  官  林陳松
                                      法  官  鄭金龍
                                      法  官  王重吉
以上正本係照原本作成。
如對本判決上訴，須於收受判決送達後二十日內向本院提出上訴
書狀，其未表明上訴理由者，應於提出上訴後二十日內向本院提
出上訴理由書 (須按他造人數附具繕本)。
上訴時應提出委任律師為訴訟代理人之委任狀。具有民事訴訟法
第四百六十六條之一第一項但書或第二項之情形為訴訟代理人者
，另應附具律師及格證書及釋明委任人與受任人有該條項所定關
係之釋明文書影本。
                                      書記官  紀美鈺
中    華    民    國    95    年    5     月    11    日
                                                      Ｈ


司法院資訊處製作；財團法人民間司法改革基金會備份。
